【裁判字號】    97,訴更一,3
【裁判日期】    971111
【裁判案由】    分割共有物
【裁判全文】
臺灣臺北地方法院民事判決             97年度訴更一字第3號
原      告  甲○○
被      告  丁○○○
訴訟代理人  蘇衍維律師
複代理人    曾福卿
被      告  乙○○
訴訟代理人  王松淵律師
上列當事人間分割共有物事件，本院於九十七年十月二十三日言
詞辯論終結，判決如下：
    主  文
兩造共有坐落台北市○○區○○段四八０之一地號、地目林、面
積貳仟貳佰貳拾平方公尺土地准予分割，其分割方法如附圖己案
所示：即編號Ａ部分面積444 平方公尺分歸原告取得；編號Ｂ部
分面積888 平方公尺分歸被告乙○○取得；編號Ｃ部分面積888
平方公尺分歸被告丁○○○取得。被告丁○○○應給付原告新台
幣肆佰肆拾肆萬柒仟陸佰柒拾伍元；及給付被告乙○○新台幣捌
佰參拾壹萬壹仟貳佰肆拾參元。
訴訟費用由原告負擔五分之一，被告丁○○○、乙○○各負擔五
分之二。
    事實及理由
甲、程序方面：
一、按訴狀送達後，原告不得將原訴變更或追加他訴，但其請求
    之基礎事實同一或該訴訟標的對於數人必須合一確定時，追
    加其原非當事人之人為當事人者，不在此限，民事訴訟法第
    255 條第1 項第2 款及第5 款分別定有明文。次按共有物之
    分割，於共有人全體有法律上之利害關係，須共有人全體始
    得為之，故請求分割共有物之訴，屬於民事訴訟法第56條第
    1 項所稱訴訟標的對於共同訴訟之各人必須合一確定者。經
    查，原告起訴時將被告乙○○列為原告，僅列丁○○○為被
    告，並聲明訴請判決兩造共有坐落台北市○○區○○段480-
    1 地號，地目：林，面積2,220 平方公尺土地（下稱系爭土
    地）准予原物分割，分割方法如民國95年1 月16日民事起訴
    狀附圖所示A 部分歸原告甲○○所有；B 部分歸原告乙○○
    所有，C 部分歸被告丁○○○所有。然乙○○表示其並未為
    本件之起訴，故原告甲○○於訴訟繫屬中，追加乙○○為被
    告，並變更聲明為：兩造共有坐落台北市○○區○○段480-
    1 地號土地准予分割如己案所示，A 部分分割予原告所有，
    B 部分分割予被告乙○○所有，C 部分分割予被告丁○○○
    所有。被告丁○○○應補償原告新台幣（下同）4,447,675
    元，揆諸前揭規定，原告所為追加被告及變更訴之聲明，自
    屬適法。
乙、實體方面：
一、原告起訴主張：兩造共有坐落於台北市○○區○○段480 之
    1 地號（地目：林）面積2,220 平方公尺土地，其應有部分
    分別為乙○○5分 之2 、甲○○5 分之1 、丁○○○5 分之
    2 ，前開土地並無不能分割之情事，亦無不能分割之協議或
    因物之性質、使用目的不能分割之情形，原告前於94年12月
    3 日透過台北市政府警察局信義分局警員王聖傑欲與被告協
    議分割，然未獲回應，復於同年12月6 日以存證信函請被告
    共商分割事宜，亦未獲置理，以致無法達成分割協議，為此
    ，爰依民法第823 條第l 項、824 條第2 項之規定，訴請裁
    判准予分割系爭土地等語。並聲明：兩造共有坐落台北市○○區○○段480-1 地號土地准予分割如己案所示，A 部分分
    割給原告，B 部分分割給被告乙○○，C 部分分割給被告丁○○○。被告丁○○○應給付原告4,447,675元。
二、被告方面：
  (一)被告乙○○以：伊同意原告主張之己案分割方案，被告丁○○○並應依泛亞資產鑑定股份有限公司之估價結果，補償伊
    8,311,243 元等語置辯。答辯聲明：同意原告之分割方案，
    被告丁○○○應給付被告乙○○8,311,243 元。
  (二)被告丁○○○則以：伊同意採己案分割方法。惟因本件泛亞
    事務所估價認定之找補金額過高，系爭土地地目乃林地，並
    非建地，利用價值不高，且原告規劃之停車位部分位於山坡
    ，亦未能完全出租，與估價報告書中估算全部車位均出租，
    並以有頂蓬車位計算每月租金5,500 元、無頂蓬車位4,500
    元計算找補金額之依據，有所差異；又系爭土地並無獨立聯
    外道路，須通行他人道路，故其每坪價值當不可能如報告書
    中所估算有155,345 元之多；再參系爭土地登記謄本記載其
    每平方公尺之公告現值僅4,500 元（申報地價則為每平方公
    尺1,440 元），倘依一般市價為公告現值加3 成計算，系爭
    土地市價每坪應為19,338元，與估價報告書附件三認定無收
    益土地每坪14,964元之價格較接近，益見估價報告書以每坪
    155,345 元計算找補金額有高估之情形。若原告及被告乙○○均認己案之找補金額合理，伊願意接受鈞院以己案為分割
    ，惟請求將附圖所示B 部分土地及找補金額判歸伊所有，附
    圖C 部分則歸被告乙○○所有。遂答辯聲明：不同意原告之
    分割方案，請求將附圖A 部分分割給原告，B 部分分割給被
    告丁○○○，C 部分分割給被告乙○○。被告乙○○應給付
    被告丁○○○8,311,243 元。
三、查原告主張兩造共有系爭土地，地目為林地、面積2,220 平
    方公尺，其應有部分分別為乙○○5 分之2 、甲○○5 分之
    1 、丁○○○5 分之2 ，而兩造間就系爭共有土地並無不能
    分割之協議，且無因物之使用目的不能分割之情形等事實，
    業據提出土地登記謄本1 件為證，且為被告所不爭，堪信屬
    實。
四、按共有物之各共有人，除因物之使用目的不能分割或契約訂
    有不分割之期限外，得隨時請求分割，民法第823 條第1 項
    定有明文。原告主張系爭土地依物之使用目的並無不能分割
    之情事，兩造間復未訂有不分割期限之特約，因無法協議分
    割，原告訴請裁判分割，洵屬有據。經查：
  (一)共有物之分割依共有人協議之方法行之，分割之方法不能協
    議決定者，法院得因任何共有人之聲請，命以原物分配於各
    共有人；或變賣共有物，以價金分配於各共有人；以原物為
    分配時，如共有人中有不能按其應有部分受分配者，得以金
    錢補償之，民法第824條定有明文，是以法院為裁判分割時
    ，本有自由裁量權，不受任何共有人主張之拘束（參見最高
    法院29年上字第1792號判例意旨）。
  (二)系爭土地為不規則多邊形，部分土地現供原告經營停車場使
    用，其內規劃有30個停車位（有部分占用同段479 、442-1
    地號土地），部分土地以水泥鋪路，停車場出入口設有鐵柵
    欄管制，鐵柵欄位於鄰近之同段479 地號土地上，停車場後
    方為樹林，業經本院勘驗現場，製有勘驗筆錄，並有土地複
    丈成果圖在卷足稽（參照本院95年度訴字第3820號卷第63頁
    ），依據本院職權勘驗現場，並囑託台北市松山地政事務所
    測量系爭土地之複丈成果圖共有甲、乙、丙、丁、戊、己六
    案，原告主張依己案分割，業經被告2 人表示同意，且上開
    停車場設於附圖所示C 部分，分割後取得該部分土地者即可
    發揮較大之土地經濟效用，故本院斟酌系爭土地之地形、使
    用現況、及當事人之意願等情，爰命以原物分配於各共有人
    ，並以附圖所示方案分割，即將附圖編號Ａ部分面積444 平
    方公尺分歸原告取得；編號Ｂ部分面積888 平方公尺分歸被
    告乙○○取得；編號Ｃ部分面積888 平方公尺分歸被告丁○○○取得。
  (三)按共有物之原物分割，依民法第825 條規定觀之，係各共有
    人就存在於共有物全部之應有部分互相移轉，使各共有人取
    得各自分得部分之單獨所有權，故原物分割而應以金錢補償
    者，倘分得價值較高及分得價值較低之共有人均為多數時，
    每一分得價值較高之共有人即應就其補償金額對分得價值較
    低之共有人全體為補償，並依各該短少部分之比例，定其給
    付金額，方符共有物原物分割為共有物應有部分互相移轉之
    本旨（參見最高法院85年台上字第2676號判例要旨）。本件
    系爭土地如附圖A 、B 之土地較為陡峭，標高約在20-40 公
    尺；附圖C 所示部分之土地地勢平緩，標高約在10-20 公尺
    ；整體呈現由西南向東北遞降之斜坡，系爭土地之東側及東
    北側地勢較為平緩部分，經整地與毗鄰之同段479 、442-1
    、443-1 地號等土地合併作為停車場使用，西側及南側較為
    陡斜部分則雜草林木叢生，維持保護區林地樣貌等情，有泛
    亞資產鑑定股份有限公司估價報告書在卷可稽，且原告及被
    告丁○○○原均表示希望分配位於北側、及東北側部分之空
    地，足見該部分空地之價值相對於其他位置之土地價值為高
    。本院審酌兩造當事人均希望採己案分割方法之意願，則取
    得系爭土地附圖C 部分土地者，因該部分之土地價值高於其
    他共有人，自應就此差額依法以金錢補償之，且被告丁○○○對其若取得附圖C 所示部分，即應補償其餘共有人乙情，
    亦不爭執，僅表示補償金額，則本院自應判命被告丁○○○
    補償適當之金額予原告及被告乙○○2 人，方符共有物應有
    部分相互移轉之本旨。
  (四)末查，本件經委請兩造合意之泛亞不動產估價師事務所就系
    爭土地分割結果，依各共有人所分配之位置及面積加以鑑定
    結果，將系爭土地先區分為收益部分及無收益部分，再以收
    益法及比較法，經查訪鄰地及系爭土地之市場停車位租賃行
    情，據此估算兩者間價格之差異後，認附圖C 部分之土地價
    格為25,673,899元，附圖A 、B 部分土地則僅分別價值2,00
    9,815 元、及4,603,738 元，故認被告丁○○○應補償原告
    4,447,675 元、及補償被告乙○○8,311,243 元，有該估價
    報告書在卷為憑，並經鑑定證人丙○○證述甚詳（參見本院
    卷第55頁背面至56頁），被告丁○○○雖以系爭停車場並未
    完全出租，估價報告認定之找補金額過高云云置辯，惟參諸
    系爭停車場現有30個停車位，每個停車位之月租約為4,500
    元至5,500 元不等，則以5 千元之平均月租金計算，上開停
    車位縱僅有6 成出租率，每年租金收入即可達108 萬元，相
    較於取得陡峭部分之土地共有人，依其土地現狀並無任何收
    益，且日後亦僅能種植林木使用，兩者間之收益性確有顯著
    差異，是依鑑定人之勘估作業採比較法及收益法估算系爭土
    地之價格，比較法所評估之無收益土地比較價格為每坪14,9
    64元，具收益土地價格為155,345 元，並以所分割土地位置
    之不同，各按不同之土地價值計算補償金額，並未與實況相
    背離；而土地之公告地價與實際上土地開發之價格有差距，
    公告地價偏低，此為眾所皆知之事實，且土地市價與公告地
    價之關係，尚因土地之坐落位置、開發情形及使用現況等因
    素而有不同，被告丁○○○以本件應依公告地價加三成作為
    計算補償之基準云云，實乏所據，且對於其他因分割所取得
    土地不足其應有部分之共有人，亦有未公，更何況鑑定機關
    係依據分割之位置區別土地之價值，已兼顧因分割取得位置
    較差之共有人所受之損失，故此部分被告丁○○○之辯解，
    難認可採。
五、從而，原告依民法第823 條第1 項之規定，起訴請求原物分
    割兩造共有系爭土地，洵屬有據，應予准許。本院顧及均衡
    原則，以及兩造應分得之面積多寡、位置等等，系爭土地應
    按如附圖所示己方案分割為宜，即編號Ａ部分面積444 平方
    公尺分歸原告取得；編號Ｂ部分面積888 平方公尺分歸被告
    乙○○取得；編號Ｃ部分面積888 平方公尺分歸被告丁○○○取得。被告丁○○○並應找補原告幣4,447,675 元；及被
    告乙○○8,311,243 元。
六、兩造其餘之攻擊及防禦方法，經本院斟酌後，認為均不足以
    影響本判決之結果，無逐一詳予論駁之必要，併此敘明。
七、另因共有物分割之事件涉訟，由敗訴當事人負擔顯失公平者
    ，法院得酌量情形，命勝訴之當事人負擔其一部，民事訴訟
    法第80條之1 定有明文。查系爭土地雖因兩造無法達成分割
    協議，原告因而提起訴訟，但兩造均因系爭土地之分割而互
    蒙其利，故依上開規定，本院認此部分訴訟費用應由兩造按
    分割前之原所有權應有部分比例負擔。
中    華    民    國    97    年    11    月    11    日
                  民事第五庭  法  官  吳佳薇
如對本判決上訴，須於判決送達後20日內向本院提出上訴狀
以上正本係照原本作成。
中    華    民    國    97    年    11    月    11    日
                              書記官  許博為


司法院資訊處製作；財團法人民間司法改革基金會備份。
